【裁判字號】    98,訴,48
【裁判日期】    980226
【裁判案由】    塗銷所有權移轉登記
【裁判全文】
臺灣彰化地方法院民事判決                98年度訴字第48號
原      告  乙○○
                      號
原  告  兼
法定代理人  丁○
                      號
共      同
訴訟代理人  林見軍律師
被      告  丙○○
                      樓
上列當事人間請求塗銷所有權移轉登記事件，本院於民國98 年2
月26日言詞辯論終結，判決如下：
    主      文
被告應將如附表所示不動產經彰化縣彰化地政事務所以附表所示
所有權移轉登記收件年期、登記原因、原因發生日期、登記日期
所為所有權移轉登記，予以塗銷。
訴訟費用新臺幣伍萬玖仟柒佰零柒元由被告負擔。
原告假執行之聲請駁回。
    事實及理由
一、被告經合法通知，未於言詞辯論期日到場，核無民事訴訟法
    第386 條所列各款情形，爰依原告之聲請，由其一造辯論而
    為判決。
二、原告起訴主張：
（一）緣兩造之被繼承人李楊閣因與他人共同向臺中商業銀行股
      份有限公司鹿港分公司（下稱臺中商銀）分別借款新臺幣
      （下同）8,000 萬元、3,880 萬元，嗣違約未清償上開借
      款，遭臺中商銀訴追，而經本院於民國（下同）91年9 月
      27日，以91年度重訴字第205 號判決確定在案。詎李楊閣
      為逃免系爭土地將來遭臺中商銀查封執行，竟與其女即被
      告丙○○通謀虛偽意思表示，於90年9 月26日，以贈與為
      原因，將如附表所示之2 筆土地（下稱系爭土地，原均登
      記為李楊閣所有）辦理移轉登記於被告名下，原告認李楊
      閣贈與系爭土地予被告之行為，係屬通謀虛偽意思表示之
      理由如下：
    1.李楊閣積欠臺中商銀之借款利息起算日分別為90 年4 月3
      日、90年8 月4 日，足見李楊閣早在90年4 月3 日、90年
      8 月4 日即陷於違約狀態，而其剛好於90年9 月26日將系
      爭土地以贈與之名過戶至被告名下，過戶時間點過於巧合
      。
    2.系爭土地所有權狀自始即未在被告手中，一直為原告丁○
      所持有。
    3.系爭375 地號土地於86年6 月24日，以李楊閣、原告丁○
      為債務人，提供予保證責任彰化縣鹿港信用合作社，設定
      最高限額240 萬元之抵押權；系爭221 地號則於91 年3月
      8 日，以被告為債務人，提供予彰化商業銀行股份有限公
      司，設定最高限額336 萬元之抵押權，而上開2 筆抵押債
      務，繳款利息、本金一律由李楊閣處理，如確有贈與行為
      ，何以抵押債務未一併轉讓，而仍由李楊閣負責清償。
    4.經手本件系爭土地過戶之代書戊○○、同為被告手足之訴
      外人甲○○可以為證。
（二）李楊閣與被告間之贈與行為既出於通謀虛偽意思表示，則
      不動產真正所有人李楊閣之所有權，不因基於無效原因所
      為之移轉登記，失其存在。而李楊閣於97年9 月22日死亡
      ，其繼承人原有配偶即原告丁○、子女即原告乙○○、被
      告丙○○及訴外人甲○○，其中甲○○已向法院聲請拋棄
      繼承，是系爭土地應由原告丁○、乙○○及被告共同繼承
      ；又因原告乙○○為禁治產人，故由原告丁○為其法定監
      護人。本件原告本於所有權人之地位，自得依民法第767
      條之規定，請求將系爭土地所有權移轉登記塗銷，並聲明
      ：請求判決如主文第一項所示，併陳明願供擔保而為假執
      行之宣告。
三、被告經合法通知，未於言詞辯論期日到場，亦未提出書狀作
    何聲明或陳述。
四、得心證之理由：
（一）原告主張之上揭事實，業據其提出彰化縣溪湖地政事務所
      土地異動索引謄本2 份、土地登記第二類謄本2 份、本院
      91年度聲字第485 號民事裁定1 紙、91 年度重訴字第205
      號民事判決1 份、民事聲請拋棄繼承狀1 份、客戶歷史交
      易明細表1 份、匯款單1 紙等影本附卷可稽，經核屬實。
      而被告經合法通知，未於言詞辯論期日到場作何抗辯，亦
      未提出書狀作何聲明或陳述，堪認原告之主張為真正。
（二）原告主張被告與李楊閣間就系爭土地之贈與行為係屬通謀
      虛偽意思表示等情，經證人即辦理系爭土地移轉登記之代
      書戊○○證稱：「（問：辦理的經過？）答：是李楊閣找
      我們辦理的，他有說是因為他有擔保他姐妹的債務，他姊
      妹還不出來，他怕自己的土地會受影響，所以請我幫他辦
      過戶給他的女兒即被告。（問：在辦理過戶的過程中有無
      與被告接觸過？）答：沒有。（問：土地的過戶是為了規
      避債務？）答：是的。（問：以你的認知李楊閣是否沒有
      移轉土地所有權的意思？）答：沒有，李楊閣並沒有實際
      將土地過戶給他女兒的意思。」；證人即被告之哥哥甲○
      ○證述：「（問：當初你的父親將系爭土地以贈與的方式
      辦理過戶給你妹妹，你知情嗎？）答：是的。（問：知道
      的時點？）答：過戶之前，我就知道，我父親本來說要過
      戶給我，因為我不要，所以他才改過戶給我妹妹。（問：
      就你的了解，你父親的過戶也是為了規避債務？）答：是
      的。（問：所以你父親也沒有實質過戶給你妹妹的意思？
      ）答：是的，而且系爭兩筆土地的貸款也都是我父親在繳
      納，其中已經還掉的一筆是用我哥哥乙○○腦瘤的保險費
      支付的，另一筆至97年5 月13日前都是我父親在繳納，之
      後可能是被告在繳納。（問：被告知道你父親並沒有實際
      贈與的意思？）答：有告訴他，而且我們有討論過5 年後
      才可以再過戶回來，並請他95年協同過辦理過戶回來。（
      問：是否是因為沒有實質贈與的意思，才約定一定期間後
      要過戶回來？）答：是的，而且自始至終，所有權狀都在
      我父親那裡。」等語明確（見本院卷第33-34 頁），堪認
      屬實。
（三）原告另稱李楊閣曾於93年11月25日自原告丁○之帳戶提領
      100 萬元，用以支付抵押債務一節，有卷附之客戶歷史交
      易明細表及匯款單可憑（見本院卷第39至40頁），足認原
      告主張系爭221 地號土地之抵押債務，實際上由李楊閣負
      責清償一事，亦為可信。李楊閣將系爭土地贈與被告之行
      為，應係為脫產以減免債務清償責任所為，實際上並無贈
      與及移轉所有權之真意無訛，且衡諸常理，上情亦為未支
      付抵押債務之被告所明知，應可認定。
（四）按表意人與相對人通謀而為虛偽意思表示者，其意思表示
      無效。又無效法律行為之當事人，於行為當時知其無效，
      或可得而知者，應負回復原狀或損害賠償之責任，民法第
      87、113 條分別定有明文。兩造之被繼承人李楊閣實際上
      並無贈與系爭土地予被告之意思，且為被告所明知，已如
      前述，則其與被告間之贈與行為因通謀虛偽意思表示而無
      效，至堪確定；再原告等均為李楊閣之繼承人，自得本於
      民法第767 條所有物返還請求權之規定，請求被告負回復
      原狀之責即塗銷系爭土地所有權移轉登記。綜上，原告此
      部分之請求，核無不合，應准許之，爰判決如主文第1 項
      所示。
五、本件關於原告訴之聲明第1 項部分，乃係請求被告應將系爭
    土地所有權移轉登記予以塗銷，核其性質屬意思表示之請求
    ，依強制執行法第130 條第1 項規定，命債務人為一定之意
    思表示之判決確定或與其他與確定判決有同一效力之執行名
    義成立者，視為自其確定或成立時，債務人已為意思表示，
    故待判決確定時，即視為被告已為意思表示。因此種命債務
    人為意思表示之判決，性質上不適於假執行，從而，原告請
    求供擔保准予假執行之聲請，於法自有未合，應予駁回。
六、本件除由原告預納裁判費59,707元外，無其他訴訟上支出，
    故本件訴訟費用核為59,707元，依法由敗訴之被告負擔。
七、訴訟費用負擔之依據：民事訴訟法第78條。
中    華    民    國    98    年    2    月    26     日
                  民事第二庭    法  官  林秉暉
以上正本係照原本作成。
如對判決上訴，應於判決送達後20日內向本院提出上訴狀。
中    華    民    國    98    年    2    月    26     日
                                書記官  魏淑美
附表：
┌──┬──────────┬─────────┬─────┬──────┐
│編號│土地坐落地號、地目、│所有權移轉登記收件│登記原因  │登記日期    │
│    │面積、權利範圍      │年期              │          │            │
├──┼──────────┼─────────┼─────┼──────┤
│1   │彰化縣埔鹽鄉○○段22│彰化縣溪湖地政事務│贈與      │90年9月26日 │
│    │1 地號，地目田，3,50│所90年溪資字第0715│          │            │
│    │0 平方公尺，全部    │50 號             │          │            │
├──┼──────────┼─────────┼─────┼──────┤
│2   │彰化縣埔鹽鄉○○段  │彰化縣溪湖地政事務│贈與      │90年9月26日 │
│    │375 地號，地目田，  │所90年溪資字第0715│          │            │
│    │2,300平方公尺，全部 │50 號             │          │            │
└──┴──────────┴─────────┴─────┴──────┘


司法院資訊處製作；財團法人民間司法改革基金會備份。
